ACORDAO-COMPLETO-2351314

ACÓRDÃO 9885/2019 ATA 36/2019 - SEGUNDA CÂMARA

VISTOS, relatados e discutidos os presentes autos de Tomada de Contas Especial instaurada pelo Ministério da Cultura em razão da não comprovação da realização do Projeto “Brasil Sabor e Arte”, cadastrado no Programa Nacional de Apoio à Cultura do Ministério da Cultura sob o número 05-3692, tendo por objeto a realização de teatro itinerante voltado ao “resgate da Cultura Gastronômica Paulista” e direcionado a “crianças na faixa etária entre 8 e 12 anos”;
ACORDAM os Ministros do Tribunal de Contas da União, reunidos em Sessão da 2ª Câmara, ante as razões expostas pelo Relator, em:
9.1. considerar revéis, para todos os efeitos, a empresa Amazon Books & Arts Eireli e os Srs. Antônio Carlos Belini Amorim e Felipe Vaz Amorim, dando-se prosseguimento ao processo, nos termos do art. 12, § 3º, da Lei 8.443, de 16/7/1992;
9.2. com fundamento nos arts. 1º, inciso I, 16, inciso III, alíneas “b”, “c” e “d” e § 2º, da Lei Orgânica do TCU combinados com os arts. 19 e 23, inciso III, do mesmo diploma, e com arts. 1º, inciso I, 209, inciso III e § 5º, 210 e 214, inciso III, do Regimento Interno deste Tribunal, julgar irregulares as contas da empresa Amazon Books & Arts Ltda. e dos Srs. Antônio Carlos Belini Amorim e Felipe Vaz Amorim, condenando-os solidariamente ao pagamento das quantias a seguir especificadas, atualizadas monetariamente e acrescidas dos juros de mora desde as respectivas datas até a data do efetivo recolhimento, e fixando-lhes o prazo de 15 (quinze) dias, a contar da notificação deste Acórdão, para que comprovem, perante o Tribunal, o recolhimento das referidas quantias aos cofres do Fundo Nacional da Cultura, nos termos do art. 23, inciso III, alínea “a”, da Lei 8.443/1992, c/c o art. 214, inciso III, alínea “a”, do Regimento Interno do TCU:
	Data
	Valor histórico (R$) 

	29/12/2005
	30.000,00

	3/1/2006
	137.000,00

	28/4/2006
	137.000,00

	10/8/2006
	80.000,00

	11/9/2006
	15.000,00

	10/10/2006
	15.000,00

	16/10/2006
	37.500,00

	6/12/2006
	37.500,00

	13/12/2006
	80.000,00

	2/10/2007
	40.000,00

9.3. aplicar à empresa Amazon Books & Arts Ltda. e aos Srs. Antônio Carlos Belini Amorim e Felipe Vaz Amorim a multa prevista no art. 57 da Lei 8.443/1992 combinado com o art. 267 do Regimento Interno desta Corte, no valor individual de R$ 6.500,00 (seis mil e quinhentos reais) , com a fixação do prazo de 15 (quinze) dias, a contar da respectiva notificação, para que comprovem, perante o Tribunal (art. 214, inciso III, alínea “a”, do Regimento Interno-TCU) , o recolhimento das dívidas aos cofres do Tesouro Nacional, atualizadas monetariamente desde a data deste Acórdão até a do efetivo recolhimento, se forem pagas após o vencimento, na forma da legislação em vigor;
9.4. autorizar, desde logo, nos termos dos arts. 26 e 28, inciso II, da Lei 8.443/1992:
9.4.1. o pagamento das dívidas em até 36 (trinta e seis) parcelas mensais e consecutivas, se solicitado por qualquer dos responsáveis e se o processo não tiver sido remetido para cobrança judicial, fixando-se o vencimento da primeira em 15 (quinze) dias, a contar do recebimento da notificação, e o das demais a cada 30 (trinta) dias, devendo incidir sobre cada uma delas os encargos legais devidos, na forma prevista na legislação em vigor, sem prejuízo ao vencimento antecipado do saldo devedor em caso de não comprovação do recolhimento de qualquer parcela, conforme prevê o art. 217, § 2º, do Regimento Interno deste Tribunal;
9.4.2. a cobrança judicial das dívidas, caso não atendidas as notificações;
9.5. encaminhar cópia desta deliberação ao Ministério da Cultura e, nos termos do art. 16, § 3º, da Lei 8.443/1992, e do art. 209, § 7º, do Regimento Interno-TCU, à Procuradoria da República no Estado de São Paulo, para adoção das medidas que entender cabíveis.

Tomada de Contas Especial instaurada pelo Ministério da Cultura em razão da não comprovação da realização do Projeto Brasil Sabor e Arte, cadastrado no Programa Nacional de Apoio à Cultura do Ministério da Cultura sob o número 05-3692, tendo por objeto a realização de teatro itinerante voltado ao resgate da Cultura Gastronômica Paulista e direcionado a crianças na faixa etária entre 8 e 12 anos.

Segunda Câmara

Amazon Books & Arts Eireli (CNPJ 04.361.294/0001-38) e Ministério da Cultura.

3. Interessados/Responsáveis:
3.1. Responsáveis: Antônio Carlos Belini Amorim (CPF XXX.174.398-XX), Felipe Vaz Amorim (CPF XXX.735.101-XX) e Amazon Books & Arts Eireli (CNPJ 04.361.294/0001-38).

13.1. Ministros presentes: Ana Arraes (Presidente), Augusto Nardes, Aroldo Cedraz (Relator) e Raimundo Carreiro.
13.2. Ministro-Substituto presente: Marcos Bemquerer Costa.

AROLDO CEDRAZ

Com alguns ajustes de forma e fundamentado no inciso I do § 3º do art. 1º da Lei 8.443, de 16/7/1992, adoto como Relatório a instrução elaborada no âmbito da Secretaria do TCU no Estado de São Paulo (SEC-SP) e autuada como peça 25, a qual contou com a anuência do corpo diretivo da referida unidade técnica (peças 26 e 27) e com a concordância do Ministério Público/TCU, representado nestes autos pela Procuradora-Geral Cristina Machado da Costa e Silva (peça 28) :
“INTRODUÇÃO
1. Trata-se de tomada de contas especial instaurada pelo Ministério da Cultura em desfavor da empresa Amazon Books & Arts Eireli - ME (CNPJ 04.361.294/0001-38) , de Antônio Carlos Belini Amorim (CPF XXX.174.398-XX) , seu sócio administrador, e Felipe Vaz Amorim (CPF XXX.735.101-XX) , seu sócio cotista, em razão da ‘não comprovação da realização do objeto do projeto com indícios de falsificação de documentos’ (peça 7, p.137) , relativos ao Projeto ‘Brasil Sabor e Arte’, Pronac 05-3692, com recursos de R$ 609.000,00, captados na forma de doações ou patrocínios (Mecenato) , com base na Lei 8.313/1991 (Lei de Incentivo à Cultura) , e vigência de 9/12/2005 a 31/12/2007 (peça 2 ou 5, p. 115) . 
HISTÓRICO
2. Apresentação de prestação de contas final do projeto se deu em 10/6/2008 (peça 2, p. 122-144, peça 6, p. 9-29) , tendo a equipe do Minc avaliado os documentos integrantes e concluído que o projeto não foi realizado como proposto, por falta de comprovação de todas as apresentações previstas do espetáculo, tendo sido solicitada à proponente a documentação complementar relacionada ao material de divulgação e distribuição do produto cultural, sem sucesso, o que resultou na reprovação da prestação de contas, uma vez apuradas as seguintes irregularidades:
a) a documentação apresentada (relatórios e fotos) não permite analisar se todas as atividades propostas foram realizadas, não havendo comprovantes do total de 214 apresentações previstas e as localidades em que foram realizadas, ou possibilidade de estimar o público atingido e comparação à meta de 11.880 crianças beneficiadas, por estar ausente qualquer comprovação da divulgação de tais eventos;
b) fotos disponíveis demonstram divergência em relação à proposta aprovada, sem a inclusão da oficina gastronômica e da cozinha móvel;
c) ausência de exemplares das cartilhas, catálogos ou fotos do meio de divulgação utilizado, disponível apenas citada lista com números no relatório final, sem possibilidade de comprovação de sua veracidade;
d) prestação de contas contendo tão somente relação de cheques emitidos a favor de outras empresas do grupo econômico, inclusive a própria proponente, pessoas físicas não identificadas como participantes do projeto, empresas de prestação de serviços aparentemente não pertinentes ao escopo do projeto, saques no caixa, pagamentos a órgãos federais, supostamente para quitação de tributos etc. (peça 2, p. 126-140) .
3. Por meio do Laudo Final sobre a Prestação de Contas CGPC/DIC/SEFIC/MINC 006/2013, de 4/2/2013 (peça 2, p. 163-164, peça 6, p. 44-45) , a equipe técnica considerou reprovada a execução físico-financeira e, assim, a prestação de contas do projeto, tendo proposto a inabilitação da proponente e de seus responsáveis e a devolução dos recursos impugnados.
4. A proponente apresentou recurso administrativo ao MinC, em 28/2/2013, negando que tenha havido superposição de atividades com outros projetos da mesma natureza (peça 3, p. 26-35, 85-96, peça 6, p. 61-107, peça 7, p. 5-16) , tendo a equipe do MinC avaliado seus argumentos, sem acolhê-los, e registrado (peça 3, p. 98-112, peça 7, p. 18-32) :
a) foram constatadas similaridades entre projetos, tendo sido avaliados a ‘cenografia, figurinos e personagens idênticos e layout de material gráficos contendo os mesmos elementos’;
b) que a ‘apresentação de fotos divergentes, sem considerações da diferença das mesmas, denota que é uma tentativa de retirar a igualdade ora comprovada de outros projetos’;
c) que ‘o proponente afirma em seu recurso (...) que as cidades de São Paulo - SP, Lajes - SC, Rio Verde - GO, Alto Garças - MT, Jataí - GO, Taquari - RS, Laguna - SC, Londrina - PR e Indaiatuba - SP, receberam apresentações do espetáculo’, sem, no entanto, justificar os motivos da descentralização para regiões fora do Estado de SP (escopo original) , assim como não explica os motivos das escolhas das cidades e porque não cumpriram os objetivos propostos e aprovados.
5. Assim, a proponente e seus responsáveis legais foram instados a devolver os recursos impugnados, tendo os mesmos sido notificados via ofícios e através da Portaria 68/2013, DOU de 15/2/2013 (peça 2, p. 165-170, peça 3, p. 3-25, p. 74-84, peça 6, p. 51-60, 109-115, peça 7, p. 1-4) . 
6. De interesse ainda registrar que a Nota Técnica 01/2013-SEFIC/PASSIVO, de 19/12/2013, apresentou informações gravíssimas de analistas disponíveis no MinC, envolvendo a empresa Solução Cultural e seus sócios e projetos objeto de incentivo da Lei Rouanet, entre outras (peça 4, p. 6-67, peça 7, p. 33-44) , sendo:
a) Indícios de Fotos Adulteradas: as fotos apresentadas nos Pronacs abaixo se repetem em várias ocasiões, apresentam o mesmo cenário e são modificadas apenas em pequenos detalhes com recursos de Photoshop para fins de comprovação da execução de projetos diferentes (Pronac 05-3866, Pronac 06-0767, Pronac 05-3830, Pronac 06-01773, Pronac 06-2094 e Pronac 05-3692) .
b) Indícios de Comprovantes de Bibliotecas Adulterados: para obter confirmação da veracidade dos comprovantes anexados aos projetos, contataram-se algumas bibliotecas para averiguação da veracidade dos documentos constantes dos autos. Na oportunidade, essas bibliotecas informaram que os documentos diligenciados não haviam sido emitidos por elas (Pronac 06-0767 e Pronac 05-6249) .
c) Envio de documentos para comprovação que pertencem a outros Pronacs: apresentaram-se as mesmas fotos, sem nenhuma modificação, para comprovação do cumprimento dos objetivos e dos objetos de projetos culturais distintos, como verificado nos Pronacs a seguir relacionados: Pronac 05-4096, Pronac 06-4119, Pronac 07-3784, Pronac 04-3858 e Pronac 04-5609, Pronac 04-2201, Pronac 04-5595, Pronac 05-3692, Pronac 05-2421, Pronac 08-8542, Pronac 06-1773, Pronac 08-2628, Pronac 07-9595 e Pronac 06-2094; Pronac 02-2601.
d) Indícios de Fraudes de Documentos/Declarações Falsas: o proponente indica os locais em que teria realizado eventos relacionados a projetos culturais incentivados. No entanto, quando o MinC fez contato com os responsáveis pelas localidades indicadas, esses informaram que desconheciam quaisquer documentos que certificassem a realização dos eventos previstos nos projetos (Pronac 05-4096, Pronac 06-1773, Pronac 06-1974, Pronac 04-2201 e Pronac 04-3617) .
e) Foram observados indícios de manipulação atípica de recursos, tais como:
e1) semelhança nos formatos, valores e forma de pagamento de determinadas notas fiscais - observa-se que os pagamentos feitos em favor da Amazon Books, Floresta Negra e Solução só ocorrem por transferência bancária (DOC e TED) ;
e2) multiplicidade de projetos em que o representante legal de duas das empresas (Amazon Books e Solução) , Sr. Antônio Carlos Belini, simultaneamente capta recursos como pessoa física e através de empresas proponentes;
e3) o fato das notas fiscais se encontrarem pulverizadas entre vários projetos da proponente e serem emitidas de forma consecutiva (ou seja: a sequência da numeração indica que os serviços são prestados exclusivamente para projetos incentivados - não se pôde averiguar se as mesmas emitem notas fora do ambiente PRONAC. Contudo, o longo intervalo entre as emissões atrai suspeitas sobre a possibilidade de conluio) ;
e4) impossibilidade de se localizar as referidas empresas em canais públicos (internet) - as mesmas não são encontradas, não anunciam seus serviços no mercado e parecem restringir suas atividades a projetos incentivados;
e5) escassez de informações sobre as prestadoras de serviço, dificultando a verificação da concretude dos serviços faturados e se os mesmos correspondem ao objeto social das respectivas empresas, inclusive a proponente (em alguns casos, concluiu-se pela negativa, não havendo correlação entre o serviço faturado e o objeto social) .
7. E que a proponente fez constar dos autos uma proposta de acordo, de 30/3/2015, apresentada ao Ministério da Cultura, relacionada aos demais projetos reprovados ou em análise, relacionados à entidade (peça 4, p. 68-76, peça 7, p. 45-53) , tendo, em 30/6/2015, a Coordenação-Geral de Prestação de Contas do MinC se posicionado contrariamente ao acordo e proposto seu indeferimento (peça 4, p. 82-87, peça 7, p. 62-64) , o que foi acolhido pela Coordenação de Fiscalização de Projetos Culturais (peça 4, p. 88-96, peça 7, p. 65-73) .
8. Por meio do Laudo de Análise de Recurso 389/2016/G03/PASSIVO/SEFIC/Minc, de 8/9/2016, foi ratificada a reprovação da prestação de contas do projeto e indeferido o recurso da proponente (peça 4, p. 100-103, peça 7, p. 77-79) , parecer que foi acolhido pela Advocacia Geral da União em 31/10/2016 (peça 4, p.104-105, peça 7, p. 81-82) e teve negado seu provimento pelo Ministro da Cultura, DOU de 9/11/2016 (peça 4, p. 107-108, peça 7, p. 84-85) 
9. Foram identificados como responsáveis pelo dano ao Erário, a proponente Amazon Books & Arts Eireli - ME e seus sócios Antônio Carlos Belini Amorim e Felipe Vaz Amorim, conforme demostrado na Matriz de Responsabilização (peça 4, p. 142, peça 7, p. 139) , tendo sido individualizados os períodos de exercício dos respectivos cargos pelos gestores, considerando haver registro de que a proposta cultural foi assinada pela ex-sócia Tania Regina Guertas em 19/5/2005, quando já não mais respondia pela sociedade, visto que as sócias anteriores, incluindo Assumpta Patte Guertas, se retiraram da sociedade.
10. O Relatório de TCE 007/2017, de 15/3/2017 (peça 7, p. 149-153) , relativo ao projeto Pronac 05-3692, no mesmo sentido do Laudo Final sobre a Prestação de Contas CGPC/DIC/SEFIC/MinC 006/2013, confirmou as irregularidades já demonstradas nas peças anteriores e ratificou a reprovação do projeto, determinando a inabilitação da proponente.
11. O citado relatório fez constar que na fase interna da TCE diversas notificações foram enviadas aos responsáveis, dentre eles a proponente e seus sócios Antônio Carlos Belini Amorim e Felipe Vaz Amorim, entre 8/2/2013 e 13/3/2017, comunicando a reprovação da prestação de contas e a exigência da devolução dos recursos impugnados, inclusive através de edital de notificação publicado no DOU.
12. O Relatório de Auditoria 887/2017, de 4/9/2017 (peça 7, p. 156-158) , do Ministério da Transparência e Controladoria Geral da União fundamentou e reforçou a irregularidade e o cumprimento das normas em relação à instauração e ao desenvolvimento da tomada de contas especial e ao oferecimento das devidas oportunidades de defesa, sem sucesso. A conclusão foi ratificada no Certificado de Auditoria, no Parecer do Dirigente do Órgão de Controle Interno e no Pronunciamento Ministerial (peça 7, p. 160-161, 162-163 e 167-168) .
13. Foi, então, proposta pela equipe da Secex-SP a citação solidária da proponente, Amazon Books & Arts Eireli - ME e de seus sócios Antônio Carlos Belini Amorim e Felipe Vaz Amorim, em face das irregularidades não sanada pelos responsáveis nas fases anteriores.
14 Com a aprovação da direção da Secex-SP, por delegação de competência do Ministro Relator Aroldo Cedraz, foram expedidos os ofícios de citação, a partir de 13/3/2018 (peças 14 a 16, 20 e 22) , com confirmação de recebimento das notificações pelos destinatários a partir de 28/3/2018, por meio de AR dos Correios (peças 18, 21 e 23) .
EXAME TÉCNICO
15. Nenhum dos responsáveis citados apresentou alegações de defesa em qualquer das oportunidades que lhe foram oferecidas, do que decorre a proposta de serem considerados revéis, nos termos do art. 12, § 3º, da Lei 8.443/1992.
16. Convém mencionar que os sócios da Amazon Books & Arts Eireli - ME, Antônio Carlos Belini Amorim e Felipe Vaz Amorim, são responsáveis por outros projetos apoiados com recursos captados com base na Lei Rouanet, que são objeto de tomadas de contas especiais em exame neste Tribunal, havendo também processos em que foram condenados solidariamente com a mesma proponente (TC Processo 002.231/2015-8 e TC Processo 009.221/2015-8) e condenação solidária com a empresa proponente Solução Cultural Consultoria em Projetos Culturais Ltda. (TC Processo 003.614/2015-8) . Trata-se dos Acórdãos TCU 5378/2016, 4939/2016 e 7426/2016, todos da 1ª Câmara e da relatoria do Ministro Bruno Dantas, e todos com débito atribuídos aos responsáveis.
17. É razoável afirmar que eram exigíveis condutas diversas daquelas que adotaram os responsáveis, consideradas as circunstâncias que os cercavam, pois deveriam ter agido com cautela e prudência, de forma a evitar as irregularidades que foram apuradas, tanto na fase interna como externa da tomada de contas especial em exame, especialmente quanto a não comprovação da execução física do projeto em conformidade com o plano de trabalho. Vale dizer que a não apresentação de documentos comprobatórios essenciais da realização do objeto, com indícios de falsificação de documentos, em relação ao Projeto ‘Brasil Sabor e Arte’, tendo sido previstas 214 apresentações, rompe de modo inquestionável o nexo de causalidade entre as despesas realizadas e o objeto acordado no plano de trabalho, motivando a glosa integral dos valores repassados.
18. A esse respeito, registra o Ministro-Relator Bruno Dantas, em seu voto condutor do Acórdão 7426/2016-TCU-Primeira Câmara, que recentemente havia relatado outras duas tomadas de contas especiais envolvendo os mesmos sócios administradores da empresa proponente e que tratavam de denúncia recebida na Procuradoria da República em São Paulo, sobre irregularidades na execução de projetos culturais propostos por Antônio Carlos Belini Amorim e suas empresas, Solução Cultural Consultoria em Projetos Culturais Ltda., Master Projetos Empreendimentos Culturais Ltda. e Amazon Books & Arts - ME:
Embora a empresa responsável alegue que as apresentações foram realizadas nas cidades de Camaçari, Poá, Adamantina, Guarapuava, São João de Boa Vista, Carabeí, Patrocínio, Campo Grande, Catalão, Itapetinga, Itápolis e Itatiba, o que já se configuraria numa irregularidade de alteração unilateral do plano de trabalho aprovado, não há no processo administrativo do Ministério da Cultura elemento comprobatório da execução do projeto em qualquer das cidades listadas.
Também não é possível atestar a realização dos eventos nas cidades elencadas na proposta original: São Paulo, Cubatão, São Vicente, Santos, Praia Grande, São Caetano, Santo André, São Bernardo do Campo, Bebedouro, Botucatu, São Leopoldo, Jundiaí, Itapetininga, Agudos, Bauru e Lençóis Paulista.
A Comissão Nacional de Incentivo à Cultura (CNIC) ressalta que a legislação vigente à época do ajuste proibia mudança no projeto sem autorização do Ministério. A mudança, por si só, já ensejaria a reprovação do projeto.
19. Também da lavra do Ministro-Relator Bruno Dantas, o voto condutor do Acórdão 4939/2016-TCU-Primeira Câmara, envolvendo os mesmos sócios administradores da empresa proponente Amazon Books & Arts – ME, considera que:
15. Podem ser citadas, por exemplo, as declarações emitidas por dois patrocinadores com inconsistências de datas que as fragilizam como fonte de prova, consoante registrado no parecer do parquet transcrito no relatório precedente; a ausência de matéria de jornal, de rádio ou de revistas que comprovem a realização das apresentações (apesar de constar o serviço de assessoria de imprensa no plano de trabalho) ; a não identificação das datas e localidades das apresentações nas poucas fotos enviadas para comprovação dos eventos; e a não comprovação de qualquer desdobramento ou repercussão do projeto na mídia.
16. Além disso, pesa a favor dessa tese a existência de diversos projetos aprovados pelo Ministério da Cultura em favor dos mesmos responsáveis, muitos deles com prestação de contas reprovada pelo concedente, e um deles, inclusive, com tomada de contas especial já instaurada no Tribunal, com a mesma temática de promover a conscientização ambiental por meio de projeto cultural e períodos de realização semelhantes. Dessa maneira, diante das inconsistências e da lacuna de informações de identificação do projeto e de locais e datas da realização dos eventos nos documentos encaminhados para comprovação da sua consecução, não é possível afirmar que os presentes documentos foram apresentados exclusivamente na tomada de contas que ora se avalia.
20. Observa-se que nenhum dos responsáveis atendeu às notificações que lhes foram enviadas, mantendo-se silentes, apesar de ter havido comprovação de recebimento das notificações via correio dirigidas à proponente e aos seus sócios Antônio Carlos Belini Amorim e Felipe Vaz Amorim, como demonstrado no item 14.
21. Por fim, verifica-se que restaram devidamente caracterizadas as irregularidades objeto de citação dos responsáveis e mantidas após sua revelia, visto que deixaram de se manifestar sobre as pendências apontadas nas oportunidades que lhes foram oferecidas, não tendo afastado, portanto, as inconformidades evidenciadas nos relatórios da equipe do Minc, do tomador de contas especial e da CGU (itens 2, 3 e 10) .
22. Em relação ao débito, este, de fato, deve corresponder à totalidade dos recursos obtidos em forma de doação/mecenato, com abrigo na Lei 8.313/1991 (Lei de Incentivo à Cultura) , destacando-se que dentre as irregularidades devidamente comprovadas figura a não comprovação da realização das 214 apresentações, com nome do local ou da instituição em que ocorreram, data e hora e quantidade de público expectador presente na apresentação, assim como clipping jornalístico referindo os eventos e disponibilidade do material de apoio, conforme projeto aprovado pelo MinC.
23. E deve-se levar em consideração que o débito é imprescritível, como considerado no Acórdão 76/2017-TCU-Plenário, da relatoria da Ministra Ana Arraes, cujo voto determina que:
O reconhecimento da prescrição da pretensão punitiva não implica o afastamento do débito atribuído aos recorrentes, porquanto, como destacadamente registrado na decisão embargada, ‘Com fundamento no art. 37, § 5º, da Constituição Federal de 1988 e na Súmula TCU 282/2012, as ações de ressarcimento movidas pelo Estado contra os agentes causadores de danos ao erário são imprescritíveis [...]’.
24. Porém, considerando-se o que dispõe a jurisprudência acerca da prescrição da pretensão punitiva no caso examinado, com base no que dispõe o Acórdão 1441/2016-TCU-Plenário, da relatoria do Ministro Benjamin Zymler, que, na apreciação de incidente de uniformização de jurisprudência, o TCU demonstrou que vem adotando a teoria civilista do art. 205 do diploma legal pertinente para o cômputo da prescrição da pretensão punitiva em 10 anos, e, assim, a contagem do prazo da prescrição inicia com a ocorrência da irregularidade sancionada, nos termos do art. 189 do Código Civil, interrompendo-se, com a citação, audiência ou oitiva do responsável, art. 202, inciso I do Código Civil, hipótese esta na qual o prazo retornaria ao seu marco inicial, verifica-se que o último débito relacionado à captação de recursos em forma de patrocínio se deu em 2/10/2007, assim decorridos mais de 10 anos (2/10/2017) da citação válida desta Corte, foi recebida pelo responsável Antônio Carlos Belini Amorim em 28/3/2018 (item 14) , posteriormente ao termino do prazo prescricional.
25. Para assegurar o pleno exercício do contraditório e da ampla defesa, entendeu-se aplicável os enunciados dos Acórdão 4988/2017-TCU-Primeira Câmara, de relatoria do Ministro Vital do Rego, e 3.879/2017-TCU-1ª Câmara, de relatoria do Ministro Augusto Sherman, que consideram o longo decurso de prazo, como ocorre no caso de prazo superior a 10 anos, impeditivo da demonstração da boa e regular aplicação de recursos, em razão da dificuldade de reconstituir-se dados ou obter documentos probatórios válidos, tal como ocorre nesta TCE.
26. É também oportuno valer-se da jurisprudência deste Tribunal relacionada ao tema (Acórdãos TCU 1.663/2014 e 459/2014, ambos da 1ª Câmara e da relatoria do Ministro Walton Alencar Rodrigues, 883/2014-TCU-1ª Câmara, da relatoria do Ministro Benjamin Zymler, e 399/2001-TCU-2ª Câmara, da relatoria do Ministro Ubiratan Aguiar, dentre outros) , que discorrem que a mera execução física do objeto, por si só, não comprova que os recursos foram aplicados corretamente, cabendo ao responsável demonstrar o nexo causal entre os recursos que lhe foram repassados e a consecução do objeto, de forma a comprovar a boa e regular aplicação dos recursos públicos. No presente caso sequer há evidência da execução física do projeto, como visto no item 23 anterior.
27. Considera-se que as irregularidades atribuídas aos responsáveis, sobre as quais se mantiveram silentes, comprometeram de modo irremediável a execução do projeto, ensejando a imputação de débito pela integralidade, haja vista que, não só comprometem os objetivos e finalidades pretendidas pelo projeto aprovado, como também a demonstração da correta utilização dos recursos financeiros, considerando haver despesas não pertinentes e sem correlação direta com o objeto.
28. Assim, diante das graves falhas apuradas e da demonstração de descompromisso com as normas que regem a concessão do benefício/incentivo usufruído, consoante jurisprudência do Tribunal e considerando que não foram apresentadas as devidas alegações de defesa pelos responsáveis arrolados e regularmente citados e que, assim, não lograram afastar ou alterar as irregularidades que lhes foram atribuídas nos Relatórios de Tomada de Contas Especial 007/2017 e de Auditoria 887/2017 (itens 10 e 12) , será proposto o julgamento pela irregularidade de suas contas, nos termos do art. 16, inciso III, alíneas ‘b’, ‘c’ e ‘d’, da Lei 8.443/1992.
28.1. Deixa-se de propor a aplicação de multa aos responsáveis, dada a prescrição da pretensão punitiva, uma vez que a última parcela de captação/débito é de 2/10/2007 e a citação válida dos responsáveis ocorreu em 28/3/2018 (item 14) , assim tendo sido transcorridos mais de dez anos entre o ilícito e o ato de citação.
CONCLUSÃO
29. Diante da revelia dos responsáveis devidamente identificados nos itens precedentes, quais sejam, a proponente Amazon Books & Arts - ME e seus sócios Antônio Carlos Belini Amorim e Felipe Vaz Amorim, e inexistindo nos autos elementos que permitam concluir pela ocorrência de boa-fé ou de outros excludentes de culpabilidade nas condutas destes últimos, propõe-se que suas contas sejam julgadas irregulares e que os mesmos sejam condenados em débito, sem a aplicação da multa prevista no art. 57 da Lei 8.443/1992 em razão da prescrição da pretensão punitiva, fixando-lhes o prazo quinzenal para recolhimento de dívida. 
PROPOSTA DE ENCAMINHAMENTO
30. Diante do exposto, submetemos os autos à consideração superior, propondo ao Tribunal:
30.1. Considerar revéis Antônio Carlos Belini Amorim (CPF XXX.174.398-XX) e Felipe Vaz Amorim (CPF XXX.735.101-XX) , sócios, e a empresa proponente Amazon Books & Arts Eireli - ME (CNPJ 04.361.294/0001-38) , nos termos do art. 12, § 3º, da Lei 8.443/1992.
30.2. Com fundamento nos arts. 1º, inciso I, 16, inciso III, alíneas ‘b’, ‘c’ e ‘d’, da Lei 8.443/1992, c/c os arts. 19 e 23, inciso III, da mesma Lei, e com arts. 1º, inciso I, 209, incisos II, III e IV, 210 e 214, inciso III, do Regimento Interno, que sejam julgadas irregulares as contas dos sócios Antônio Carlos Belini Amorim (CPF XXX.174.398-XX) e Felipe Vaz Amorim (CPF XXX.735.101-XX) e da empresa proponente Amazon Books & Arts Eireli - ME (CNPJ 04.361.294/0001-38) , em decorrência da não comprovação da boa e regular aplicação dos recursos captados mediante a Lei 8.313/1991, para a realização do Projeto ‘Brasil Sabor e Arte’, Pronac 05-3692, cuja prestação de contas foi reprovada e os recursos impugnados em sua totalidade não foram devolvidos, e condená-los, em solidariedade, ao pagamento das quantias a seguir especificadas, com a fixação do prazo de quinze dias, a contar das notificações, para comprovarem, perante o Tribunal (art. 214, inciso III, alínea ‘a’, do Regimento Interno) , o recolhimento da dívida aos cofres do Fundo Nacional de Cultura, atualizada monetariamente e acrescida dos juros de mora, calculados a partir da data discriminada, até a data dos recolhimentos, na forma prevista na legislação em vigor, abatendo-se, na oportunidade, os valores já ressarcidos.
Valor total da dívida
	Data
	Valor histórico (R$) 

	29/12/2005
	30.000,00

	3/1/2006
	137.000,00

	28/4/2006
	137.000,00

	10/8/2006
	80.000,00

	11/9/2006
	15.000,00

	10/10/2006
	15.000,00

	16/10/2006
	37.500,00

	6/12/2006
	37.500,00

	13/12/2006
	80.000,00

	2/10/2007
	40.000,00

Valor total atualizado com incidência de juros até 14/2/2019: R$ 2.091.837,66 (peça 24) 
30.3. Autorizar, desde logo, nos termos do art. 28, inciso II, da Lei 8.443/1992, a cobrança judicial da dívida, caso não atendida a notificação.
30.4. autorizar, caso requerido e se o processo não tiver sido remetido para cobrança judicial, o parcelamento das dívidas em até 36 (trinta e seis) parcelas mensais e consecutivas, nos termos do art. 26 da Lei 8.443/1992 c/c o art. 217 do RI/TCU, fixando-se o vencimento da primeira parcela em 15 dias, a contar do recebimento da notificação, e os das demais a cada 30 dias, devendo incidir sobre cada valor mensal os correspondentes acréscimos legais, na forma prevista na legislação em vigor, bem como esclarecer ao responsável que, em caso de parcelamento da dívida, a falta de pagamento de qualquer parcela importará no vencimento antecipado do saldo devedor (art. 217, § 2º, do RI/TCU) .
30.5. Encaminhar cópia da deliberação que vier a ser proferida ao Procurador-Chefe da Procuradoria da República no Estado de São Paulo, nos termos do § 3º do art. 16 da Lei 8.443/1992, c/c o § 7º do art. 209 do Regimento Interno/TCU, para adoção das medidas que entender cabíveis, informando que o conteúdo da decisão do TCU pode ser consultado no endereço www.tcu.gov.br/acordaos e que o inteiro teor dos acórdãos, incluindo os relatórios e os votos, pode ser obtido no dia seguinte ao de sua oficialização.”
	É o Relatório.

não há.

Procuradora-Geral Cristina Machado da Costa e Silva.

TOMADA DE CONTAS ESPECIAL. RECURSOS CAPTADOS COM BASE NA LEI 8.313/1991 (LEI DE INCENTIVO À CULTURA). IMPUGNAÇÃO DE DESPESAS. REPROVAÇÃO DA PRESTAÇÃO DE CONTAS DOS RECURSOS CAPTADOS. CITAÇÃO. REVELIA. AUSÊNCIA DE COMPROVAÇÃO DA EXECUÇÃO DO OBJETO. CONTAS IRREGULARES, CONDENAÇÃO EM DÉBITO E APLICAÇÃO DE MULTA.

TOMADA DE CONTAS ESPECIAL (TCE)

Secretaria do TCU no Estado de São Paulo (SEC-SP).

Conforme consignado no Relatório precedente, trata-se de Tomada de Contas Especial (TCE) instaurada pelo Ministério da Cultura (MinC) em razão da não comprovação da realização do Projeto “Brasil Sabor e Arte”, cadastrado no Programa Nacional de Apoio à Cultura do Ministério da Cultura (Pronac) sob o número 05-3692, tendo por objeto a realização de teatro itinerante voltado ao “resgate da Cultura Gastronômica Paulista” e direcionado a “crianças na faixa etária entre 8 e 12 anos, fase de formação da personalidade e das raízes culturais, realizando, assim, importante papel para a inclusão social e a cidadania” (peça 2, p. 2) .
2.	Informe-se que esse é mais um dos diversos processos de contas instaurados nesta Corte de Contas como resultado de denúncia recebida e encaminhada ao MinC, em 31/5/2011, pela Procuradoria da República em São Paulo, sobre irregularidades na execução de projetos culturais propostos por Antônio Carlos Belini Amorim e suas empresas Solução Cultural Consultoria em Projetos Culturais Ltda., Máster Projetos Empreendimentos Culturais Ltda. e Amazon Books e Arts Eireli, ocasionando sérios prejuízos aos cofres públicos (peça 4, p. 12-18) .
3.	O dano quantificado neste TC Processo 030.105/2017-0 soma R$ 609.000,00, relativos ao que foi efetivamente captado pela Amazon Books com base na Lei 8.313, de 23/12/1991 (Lei de Incentivo à Cultura) no âmbito do mencionado Projeto “Brasil Sabor e Arte”. Quanto à delimitação de responsabilidade, foram citados, além da referida empresa beneficiária, os seus sócios, Srs. Antônio Carlos Belini Amorim e Felipe Vaz Amorim, sendo que todos três mantiveram-se silentes. Operam-se, destarte, os efeitos da revelia, dando-se continuidade ao feito, conforme prevê o art. 12, § 3º, da Lei 8.443, de 16/7/1992.
4.	Feita essa breve síntese da matéria em tela, passo ao exame de mérito, o que faço com base na análise empreendida pela Secretaria do TCU no Estado de São Paulo (SEC-SP) à peça 25, cujas conclusões adoto como minhas próprias razões de decidir. E, em respaldo a essa adesão ao parecer da unidade instrutiva, permito-me deixar consignada minha percepção de que os documentos acostados à prestação de contas não contam com força suficiente para comprovar a efetiva execução do Projeto Pronac 05-3692.
5.	Consequentemente, diante da falta de comprovação da boa e regular aplicação dos R$ 609.000,00 impugnados nesta TCE desde sua fase interna, resta configurada patente ofensa aos princípios basilares da administração pública, já que, ao final, os responsáveis deixam de prestar satisfação à sociedade sobre o efetivo emprego dos recursos postos sob sua responsabilidade, dando ensejo, inclusive, à presunção legal de dano ao Erário, ante os indícios de não aplicação daqueles valores.
6.	Convém frisar que prestar contas, com a devida e correta comprovação da boa e regular aplicação de verbas públicas, é dever de todos aqueles a quem sejam confiados recursos federais. É o que se depreende do art. 70, parágrafo único, da Constituição de 1988, do art. 93 do Decreto-Lei 200, de 25/2/1967, e do art. 145 do Decreto 93.872, de 23/12/1986. Em respaldo a essa afirmação, cito os Acórdão 2439/2010-TCU-Plenário, 5.929/2011-TCU-1ª Câmara e 1.544/2008-TCU-2ª Câmara.
7.	Tal entendimento também se aplica quando se está diante de valores captados ao amparo da Lei de Incentivo à Cultura, pois estes são recursos públicos federais originários de renúncia tributária da União, o que faz incidir sobre o captador dos recursos o dever de prestar contas do seu uso. Nesse sentido são os Acórdão 2076/2011-TCU-Plenário, 5.097/2014-TCU-1ª Câmara e 8.187/2019-TCU-2ª Câmara.
8.	Em reforço ao exame empreendido pela SEC-SP, cabe esclarecer que, inobstante a empresa Amazon Books constituir-se, atualmente, em uma empresa individual de responsabilidade limitada (Eireli) , tendo como sócio único o Sr. Antônio Carlos Belini Amorim – configuração jurídica somente viável a partir da vigência da Lei 12.441, de 11/7/2011 –, o fato é que o Sr. Felipe Vaz Amorim até então era sócio da aludida pessoa jurídica, tendo sido solidariamente condenado em débito, justamente por causa dessa condição pretérita, em diversos outros processos de Tomada de Contas Especial (v.g. Acórdão 8187/2019-TCU-Segunda Câmara, mencionado alhures e proferido, sob minha relatoria, no TC Processo 034.668/2018-7) .
9.	Permito-me extrair desse precedente os seguintes excertos, pois corroboram a responsabilização do Sr. Felipe Amorim neste TC Processo 030.105/2017-0:
Relatório
“Alegação I
38.	 Preliminar, o defendente [Sr. Felipe Vaz Amorim] suscitou sua ilegitimidade passiva em figurar na presente TCE, solicitando sua exclusão do feito, alegando que era apenas sócio minoritário e nunca teve qualquer ingerência na administração da empresa Amazon Books & Arts Ltda.
39.	 Argumentou que foi incluído como sócio da Amazon Books & Arts Ltda. apenas devido à saída do quadro societário das Sras. Tânia Regina Guertas e Assumpta Patte Guertas em julho de 2005 e que teria sido incluído devido à necessidade legal de seu pai (Antônio Carlos Belini Amorim) ter um sócio.
40. Alegou que possuía apenas 10% do capital social, sendo o seu pai, Sr. Antônio Carlos Belini Amorim, detentor dos 90% restantes, o que, no seu entender, seria um ‘indicativo claro e evidente da absoluta inexistência de qualquer poder de gestão de sua parte’ (peça 55, p. 5) . Acrescentou que, com a saída da Sra. Tânia Regina Guertas, a administração passou a ser exclusivamente dedicada a Antônio Carlos Belini Amorim, conforme cláusula oitava do capítulo VI do contrato social, do qual trouxe cópia como evidência (peça 57) .
41.	 Afirmou que não poderia sequer ser administrador da empresa na época de seu ingresso na organização, uma vez que tinha menos de dezoito anos (nasceu em 13/2/1988) , e o Código Civil veda expressamente a administração de empresa por incapaz, em seu artigo 974, §3º, inciso I.
42. Em amparo à preliminar, a defesa fez remissão a diversos julgados do TCU, dentre os quais o Acórdão 5254/2018-TCU-Primeira Câmara, proferido na Tomada de Contas Especial tratada no TC Processo 015.281/2016-7, em que o Relator, Ministro Bruno Dantas, excluiu o Sr. Felipe Vaz Amorim da relação processual, com base no entendimento jurisprudencial do TCU, segundo o qual ‘apenas os sócios que exercem atividade gerencial (administradores) em pessoa jurídica que recebe recursos com base na Lei Rouanet devem responder solidariamente com a empresa pelas irregularidades detectadas’. Sua Excelência corroborou seu voto com excertos de outros julgados na mesma linha (Acórdão 1634/2016-TCU-Primeira Câmara; 7.374/2010-TCU-1ª Câmara e 4028/2010-TCU-2ª Câmara) . Remeteu, ainda, ao Acórdão 8561/2017-TCU-Primeira Câmara (TC Processo 024.350/2013-3) .
43.	 Finaliza seu argumento enfatizando que ‘não cabia a FELIPE a gestão ou a administração da empresa, tampouco, por sua participação, a tomada de qualquer decisão que fosse quanto à atuação da pessoa jurídica em tela. Não deve haver motivos, por isso, para que FELIPE figure como responsável solidário por qualquer valor que seja decorrente de eventuais irregularidades cometidas pela AMAZON e por seu sócio administrador’ (peça 55, p. 5) .
Análise
44.	 Pelo exposto, verifica-se que a preliminar suscitada se baseia na ideia de que não teria responsabilidade o Sr. Felipe Vaz Amorim, uma vez que não tinha poderes de administração na empresa Amazon Books & Arts Ltda., sendo apenas sócio quotista, devendo então a responsabilidade por irregularidades na aplicação de recursos captados com base na Lei Rouanet ser imputadas à pessoa do sócio administrador.
45.	 Sobre este ponto, não se questiona que prevalece no TCU entendimento de que se restringe à pessoa do sócio administrador, solidariamente com a empresa, a responsabilidade por irregularidades na aplicação de recursos captados com amparo na Lei Rouanet.
46.	 Esse foi o entendimento firmando no Acórdão 2763/2011-TCU-Plenário, rel. AUGUSTO SHERMAN, posteriormente fixado na Súmula TCU 286, no sentido de que, na hipótese em que a pessoa jurídica de direito privado seja convenente e beneficiária de transferências voluntárias de recursos públicos da União, tanto a entidade privada como os seus dirigentes atuam como gestores públicos e devem comprovar a regular aplicação dos recursos públicos. Esse entendimento foi estendido pelo Acórdão 2590/2013-TCU-Primeira Câmara, rel. AUGUSTO SHERMAN, às hipóteses de captação de recursos com amparo na Lei 8.313/1991 (Lei Rouanet) , uma vez que se trata de recursos públicos federais oriundos de renúncia fiscal prevista em lei.
47.	 No entanto, é importante salientar que a jurisprudência em tal sentido firmou-se em face de um padrão regular de TCE, no qual se apuram irregularidades na aplicação de recursos amparados em incentivos fiscais da Lei Rouanet, atribuídas ao sócio administrador, solidariamente à empresa captadora por ele gerida. O referido padrão exclui o sócio cotista, tão somente, nas hipóteses em que não reste comprovada a prática de qualquer ato de gestão deste sócio, que tenha concorrido para o dano ao Erário.
48.	 Desta forma, o entendimento deste Tribunal evoluiu no sentido de que ‘somente sócios que exercem atividade gerencial (administradores) em pessoa jurídica que recebe recursos com amparo na Lei Rouanet devem responder solidariamente com a empresa pelas irregularidades detectadas’, exceto ‘nas situações em que fica patente que estes também se valeram de forma abusiva da sociedade empresária para tomar partes nas práticas irregulares’ (Acórdão 5254/2018-TCU-Primeira Câmara, rel. BRUNO DANTAS, e 973/2018-Plenário, rel. BRUNO DANTAS) . 
49.	 No caso vertente, aplica-se a ressalva trazida no item precedente. Ou seja, em que pese o Sr. Felipe Vaz Amorim ter figurado como sócio minoritário (a partir de 12/5/2005) e sem poderes de gestão na empresa, há diversos indícios (denúncia do MPF, Inquérito Público Federal 0001071-40.2016.4.03.6181) de que não somente os administradores, mas também os demais sócios tenham se locupletado de eventuais práticas irregulares e/ou fraudulentas perpetradas em nome da Amazon Books & Arts. Ltda. no âmbito das investigações da Polícia Federal por meio da ‘Operação Boca Livre’ (que envolvem diversos projetos culturais aprovados pelo MinC com base na Lei Rouanet) .
50.	 Assim, no presente caso, não restam dúvidas de que se está a tratar de fatos que fogem a um padrão de regularidade, ao qual se possa dispensar o entendimento jurisprudencial suscitado pela defesa.
51.	 Corrobora essa convicção o entendimento já firmado pelo TCU, com base no voto também proferido pelo Ministro Bruno Dantas (Acórdão 973/2018-TCU-Plenário) , do qual se extrai o excerto abaixo:
Como já havia adiantado, discordo da unidade instrutora apenas quando aduz que deveria ser ‘confirmada sua assinatura nos atos que possibilitaram a ocorrência do dano ao erário’ para que se pudesse efetivar a responsabilização de Camila Silva Lourenço Lam Seng nestes autos. Ora, em contextos de fraude generalizada como o ora analisado, perde relevância a comprovação da veracidade da assinatura de pessoa que sabidamente estava envolvida no esquema. Sobretudo se for levado em conta que, de acordo com o que a própria secretaria registrou, ‘é prática recorrente a existência de assinaturas falsas nos atos licitatórios e contratuais decorrentes de acordos celebrados pela Abetar com o Ministério do Turismo’.
No caso, creio que a responsabilidade de Camila Silva Lourenço Lam Seng resta patente pela sua participação na criação de empresa contratada mediante a prática de atos licitatórios e contratuais fraudulentos e utilizada para desviar recursos públicos, sendo indiferente se ela detinha ou não poderes de administração. Na realidade, parece-me que as evidências são abundantes no sentido de que a sua participação na sociedade tinha o único propósito de fazer com que seu nome pudesse constar nos documentos da empresa, dando assim a impressão de uma aparente legalidade aos negócios efetuados, tudo isso na tentativa de acobertar a participação de sua mãe, Hellem Maria de Lima e Silva, no esquema fraudulento.
Destarte, em sintonia com o narrado neste voto, entendo que a criação e utilização da empresa HC Comunicação & Marketing Ltda. para fraudar licitações e desviar recursos públicos caracteriza o abuso de personalidade e o mau uso de suas finalidades, devendo a responsabilização, nessa hipótese, alcançar inclusive sua sócia minoritária, ainda que sem poderes de administração, a qual também deve responder solidariamente pelo débito apurado. (...) 
52.	 Assim, tem-se por inequívoco que a notoriedade dos fatos delituosos envolvendo a empresa Amazon Books & Arts Ltda. e seus sócios, evidencia a plena consciência que o Sr. Felipe Vaz Amorim tinha do esquema de fraudes para o qual a referida empresa se preordenava.
53.	 Em vista desta análise, propõe-se que seja rejeitada a preliminar de ilegitimidade passiva, suscitada pelo defendente.” (destaques dados pela unidade instrutiva do referido TC Processo 034.668/2018-7) 
Voto
“11. Acerca da suposta ausência de responsabilidade do Sr. Felipe Vaz de Amorim, conforme alegado em sua defesa, cabe reforçar o entendimento deste Tribunal, como bem esclarecido pela Secex-TCE, no sentido de que ‘somente sócios que exercem atividade gerencial (administradores) em pessoa jurídica que recebe recursos com amparo na Lei Rouanet devem responder solidariamente com a empresa pelas irregularidades detectadas’, exceto ‘nas situações em que fica patente que estes também se valeram de forma abusiva da sociedade empresária para tomar parte nas práticas irregulares’ (Acórdão 5254/2018-TCU-Primeira Câmara e Acórdão 973/2018-TCU-Plenário) .
12. Nessa seara, está evidenciado nos autos (Inquérito Público Federal 0001071-40.2016.4.03.6181) que não apenas o Sr. Antônio Carlos Belini Amorim, sócio majoritário, mas também o sócio minoritário Felipe Vaz de Amorim se beneficiou das eventuais práticas irregulares perpetradas em nome da Amazon Books & Arts. Ltda., conforme referenciado no âmbito das investigações da Polícia Federal em sede da ‘Operação Boca Livre’.” (destaques constam no voto original) 
10.	Plenamente adequada, destarte, a proposta de encaminhamento formulada nos pareceres precedentes (peças 45 a 48 deste TC Processo 030.105/2017-0) em relação ao Sr. Felipe Vaz Amorim, o mesmo podendo ser dito no que tange aos demais responsáveis em epígrafe, Amazon Books & Arts Eireli e Antônio Carlos Belini Amorim, pois, havendo nos autos elementos de convicção suficientes para formulação de juízo de valor acerca das irregularidades apuradas nesta TCE e para a delimitação de responsabilidades, e considerando a não configuração de boa-fé por parte dos envolvidos, resta declará-los revéis, julgando, desde já, irregulares as suas contas e condenando-os solidariamente em débito.
11.	Quanto à pretensão punitiva do TCU nestes autos, peço vênias à SEC-SP para deixar consignado um ponto de divergência em relação ao exame por ela efetuado. Na visão da unidade técnica regional, o início da contagem do prazo prescricional da aludida pretensão deveria coincidir com o recebimento, em 2/10/2017, da última parcela captada pela Amazon Books (R$ 40.000,00) .
12.	Ocorre que a má aplicação dos R$ 609.000,00 captados pela sobredita empresa no âmbito do Projeto Pronac 05-3692 ocorreu necessariamente, em meu entendimento, ao longo da execução do que foi pactuado naquela avença, ou seja, entre cada captação de recurso e o prazo final para prestação de contas, prestação esta que se encontra datada de 10/6/2008 (peça 2, p. 122-144, peça 6, p. 9-29) .
13.	Indo além na definição do termo a quo para fins de contagem da prescrição da pretensão punitiva do TCU, convém atentar à obrigação legalmente imposta ao Poder Público de acompanhar os projetos aprovados no âmbito do Pronac (art. 20 da Lei 8.313/1991) , o que me leva a considerar desarrazoado iniciar a referida contagem somente por ocasião da prestação de contas, eis que bastaria cumprir aquela obrigação para que a União tivesse condições de detectar qualquer desvio de recursos tão logo ele se consumasse.
14.	De volta ao caso concreto em tela, verifica-se que alguns dos pagamentos efetuados pela empresa Amazon Books ocorreram há menos de 10 anos antes do ato que, em 1º/3/2018, autorizou a citação dos responsáveis em epígrafe (peça 10) , não tendo se consumado, destarte, ao menos no que concerne a esse poucos pagamentos, o prazo prescricional em comento.
15.	Nessas circunstâncias, mostra-se perfeitamente possível a apenação dos envolvidos mediante aplicação da multa prevista no art. 57 da Lei Orgânica deste Tribunal, a qual, no entanto, deve ser arbitrada proporcionalmente ao débito correspondente àqueles pagamentos processados após 1º/3/2008, os quais totalizam R$ 34.706,72 em valores originais (peça 6, p. 11-25, itens 1, 183 e 339 a 348 da Relação de Pagamentos que integra a prestação de contas do Projeto Pronac 05-3692) .
16.	A par disso, tomando como parâmetros a multa aplicada em caso semelhante ao dos presentes autos (Acórdão 1601/2019-TCU-Plenário, proferido no TC Processo 025.313/2017-7 sob minha relatoria) , arbitro em R$ 6.500,00 o valor da multa a ser individualmente aplicada à empresa Amazon Books e aos Srs. Antônio Carlos Belini e Felipe Amorim neste TC Processo 030.105/2017-0, o que corresponde a cerca de 10 % do valor atualizado daqueles R$ 34.706,72, ou seja, o mesmo percentual utilizado naquele TC Processo 025.313/2017-7 ao ser proferido o Acórdão 1601/2019-TCU-Plenário.
17.	Nada mais havendo a ponderar, encerro meu pronunciamento, mas não sem antes repisar que adoto como razões de decidir o exame de mérito empreendido pela SEC-SP (peças 25 a 27) e acolhido pelo Ministério Público de Contas (peça 28) , ressalvados, obviamente, os pontos de divergência acima tratados.
	Ante o exposto, VOTO por que o Tribunal adote a deliberação que ora submeto à apreciação deste Colegiado.
TCU, Sala das Sessões Ministro Luciano Brandão Alves de Souza, em 8 de outubro de 2019.
AROLDO CEDRAZ 
Relator